ACORDAO-COMPLETO-2475531

ACÓRDÃO 7370/2021 ATA 14/2021 - SEGUNDA CÂMARA

VISTOS, relatados e discutidos estes autos de pedido de reexame interpostos por Lauro Oliveira Viana (XXX.405.753-XX) , Superintendente de Recursos Humanos da Universidade Federal do Piauí-UFPI contra o Acórdão 8232/2020-TCU-Segunda Câmara, que imputou multa ao recorrente em razão do descumprimento de determinações exaradas por meio do Acórdão 4475/2016-TCU-Segunda Câmara, que por seu turno considerou ilegal o ato de concessão de aposentadoria de Carlos Alberto Lopes Fonteles.
ACORDAM os Ministros do Tribunal de Contas da União, reunidos em sessão da Segunda Câmara, com base no art. 48 da Lei 8.443/1992, c/c o art. 286 do Regimento Interno, e diante das razões expostas pelo Relator, em
9.1 conhecer do pedido de reexame para, no mérito, negar-lhe provimento;
9.2 dar ciência desta deliberação ao recorrente e aos demais interessados.

Pedido de reexame interposto por Lauro Oliveira Viana (R001-peça 37-43), superintendente de Recursos Humanos da Universidade Federal do Piauí-UFPI, por meio do qual se insurge contra o Acórdão 11.346/2020-TCU-2ª Câmara.

Segunda Câmara

Fundação Universidade Federal do Piauí.

3. Interessados/Responsáveis/Recorrentes:
3.1. Interessado: Carlos Alberto Lopes Fonteles (XXX.252.249-XX)
3.2. Responsável: Lauro Oliveira Viana (XXX.405.753-XX)
3.3. Recorrente: Lauro Oliveira Viana (XXX.405.753-XX).

13.1. Ministros presentes: Bruno Dantas (Presidente), Augusto Nardes, Aroldo Cedraz e Raimundo Carreiro (Relator).
13.2. Ministros-Substitutos presentes: Marcos Bemquerer Costa e André Luís de Carvalho.

RAIMUNDO CARREIRO

Ministra Ana Arraes.

Trata-se de pedido de reexame interposto por Lauro Oliveira Viana, Superintendente de Recursos Humanos da Universidade Federal do Piauí-UFPI, por meio do qual se insurge contra o Acórdão 11346/2020-TCU-Segunda Câmara, relatora a Ministra Ana Arraes, que imputou multa ao recorrente, em razão do descumprimento de determinações exaradas por meio do Acórdão 4475/2016-TCU-Segunda Câmara, relatora Ministra Ana Arraes, que por seu turno considerou ilegal o ato de concessão de aposentadoria de Carlos Alberto Lopes Fonteles.
2.	Transcrevo a seguir, com ajustes de forma, nos termos do art. 1º, § 3º, inciso I, da Lei nº 8.443/92, a instrução lavrada no âmbito da Secretaria de Recursos (peça 56) , cuja proposta de encaminhamento foi endossada pelo diretor da subunidade (peça 57) e pelo Ministério Público junto ao TCU (peça 58) , na pessoa do Procurador Júlio Marcelo de Oliveira.
"INTRODUÇÃO 
1.	Trata-se de pedido de reexame interposto por Lauro Oliveira Viana (R001-peça 37-43) , superintendente de Recursos Humanos da Universidade Federal do Piauí-UFPI, por meio do qual se insurge contra o Acórdão 11346/2020-TCU-Segunda Câmara, o qual foi prolatado na sessão de julgamento do dia 13/10/2020-Telepresencial e inserto na Ata 36/2020-2ª Câmara, rel. Ministra Ana Arraes (peça 30) . 
1.1. 	A deliberação recorrida apresenta o seguinte teor: 
VISTOS, relatados e discutidos estes autos de concessão de aposentadoria, em que se aprecia, nesta oportunidade, o monitoramento das determinações emanadas do Acórdão 4475/2016-TCU-Segunda Câmara, que considerou ilegal o ato de Carlos Alberto Lopes Fonteles, ante a inclusão de parcela relativa a decisão judicial que concedera ao servidor reajuste relativo a perda remuneratória pela não aplicação da Unidade de Referência de Preço (URP) de fevereiro de 1989 (26,05%) . 
ACORDAM os ministros do Tribunal de Contas da União, reunidos em sessão da 2ª Câmara, ante as razões expostas pela relatora, e com fundamento nos arts. 26, 28, incisos I e II, e 58, inciso IV, da Lei 8.443/1992 c/c o art. 214, inciso III, alínea "a", do Regimento Interno, em: 
9.1. aplicar a Lauro Oliveira Viana multa de R$ 10.000,00 (dez mil reais) , a ser recolhida aos cofres do Tesouro Nacional, com atualização monetária calculada da data deste acórdão até a do pagamento, se este for efetuado após o vencimento do prazo abaixo estipulado;  
9.2. fixar prazo de 15 (quinze) dias, a contar da notificação, para comprovação, perante o Tribunal, do recolhimento da dívida acima imputada; 
9.3. autorizar a cobrança judicial da dívida, caso não atendida a notificação; 
9.4. autorizar o pagamento da dívida em até 36 (trinta e seis) parcelas mensais consecutivas, caso venha a ser solicitado pelo responsável antes do envio do processo para cobrança judicial; 
9.5. fixar o vencimento da primeira parcela em 15 (quinze) dias, a contar do recebimento da notificação, e o das demais a cada 30 (trinta) dias, com incidência dos encargos legais sobre o valor de cada prestação;  
9.6. alertar ao responsável que a inadimplência de qualquer parcela acarretará vencimento antecipado do saldo devedor; 
9.7. determinar à Fundação Universidade Federal do Piauí que: 
9.7.1. efetue o desconto parcelado da dívida na remuneração do responsável, em favor do Tesouro Nacional, na forma estabelecida pela legislação pertinente, caso seja notificada por este Tribunal da não comprovação do recolhimento da multa a que se refere o subitem 9.1 acima; 
9.7.2. proceda, com efeitos iniciados em 15/5/2014, data do trânsito em julgado do Mandado de Segurança 31.412/DF, à absorção gradual da vantagem referente à URP de fevereiro de 1989, paga ao servidor aposentado Carlos Alberto Lopes Fonteles, mediante sua compensação - sem redução nominal do montante dos proventos -, com os acréscimos decorrentes de novas estruturas remuneratórias definidas por lei com eficácia posterior à referida decisão; 
9.7.3. apure, no prazo de 30 (trinta) dias, sob pena de responsabilidade solidária da autoridade administrativa omissa e mediante prévia instauração de processo administrativo, o montante recebido por Carlos Alberto Lopes Fonteles desde a ciência do Acórdão 4475/2016-TCU-Segunda Câmara, a título da parcela relativa à URP, em desconformidade com a sistemática descrita no subitem precedente, e promova a sua restituição ao erário, nos termos dispostos no art. 46 da Lei 8.112/1990; 
9.7.4. emita novo ato de concessão de aposentadoria em favor de Carlos Alberto Lopes Fonteles, com supressão da irregularidade verificada inicialmente, e o submeta ao TCU, para nova apreciação, no mesmo prazo de 30 (trinta) dias, a contar da notificação desta deliberação. (ênfases acrescidas) 
HISTÓRICO  
2.	Trata-se, nesta etapa processual, do monitoramento das determinações emanadas do Acórdão 4475/2016-TCU-Segunda Câmara, rel. Ministra Ana Arraes, que considerou ilegal o ato de concessão de aposentadoria a Carlos Alberto Lopes Fonteles, ante a inclusão de parcela relativa à decisão judicial que concedera ao servidor reajuste relativo à perda remuneratória pela não aplicação da Unidade de Referência de Preço (URP) de fevereiro de 1989 (26,05%) . 
2.1.	Naquele decisum foram feitas determinações a UFPI, as quais não foram cumpridas pela unidade jurisdicionada.  Em razão disso, o ora recorrente foi chamado em audiência e apresentou suas alegações de defesa (peça 42) .  
2.2.	Adotadas as medidas a seu cargo, a Secretaria de Fiscalização de Pessoal (Sefip) propôs a rejeição da defesa apresentada e a aplicação da multa prevista no art. 58, inciso IV da Lei 8.443/1992. O MPTCU, por sua vez, aquiesceu com a unidade técnica, e sugeriu, aditivamente, que se determine à FUFPI que providencie a reposição ao erário dos valores indevidamente pagos aos interessados no período. 
2.3.	Referida proposta de multa foi encampada pela Relatora a quo, Exma. Ministra Ana Arraes (peça 31) , no que foi acompanhada pelos Membros do Colegiado desta Corte de Contas. 
2.4.	Irresignado com a decisão do TCU, o gestor interpôs o presente pedido de reexame, que se fundamenta nas altercações que, adiante, passar-se-á a relatar. 
EXAME DE ADMISSIBILIDADE  
3. Reitera-se o exame preliminar de admissibilidade efetuado por esta Secretaria (peça 44) , ratificado pelo Exmo. Ministro Raimundo Carreiro (peça 48) , que concluiu pelo conhecimento do pedido de reexame, nos termos do art. 48 da Lei 8.443/1992 c/c arts. 285 e 286, parágrafo único, do Regimento Interno/TCU, suspendendo os efeitos dos itens 9.1, 9.2, 9.3, 9.7 e 9.7.1 do Acórdão recorrido. 
EXAME DE MÉRITO 
4. 	Delimitação 
4.1. Constitui objeto do presente recurso definir se o gestor atuou de forma escorreita no âmbito de sua função. 
5.	Da atuação escorreita do gestor no âmbito de sua função. 
5.1.	Pugna pelo afastamento da multa aplicada, por meio dos seguintes argumentos (peça 37, p. 1-3) e documentos (peças 38-43) : 
a)	objeta que "a operacionalidade dos pagamentos aos servidores integrantes da carreira pública federal é feita pelo Ministério da Economia (outrora Ministério do Planejamento) . Este Ministério disponibiliza e comanda o sistema de pagamento SIAPE"; 
b)	cita dificuldades administrativas, dentre elas, a "falta de pareceres de força executória atualizados expedidos pelos procuradores da AGU"; 
c)	relata que são diversas ações judiciais envolvendo servidores da unidade jurisdicionada a serem acompanhadas pelos poucos servidores da superintendência de recursos humanos; 
d)	pondera que a Associação dos Docentes da Universidade Federal do Piauí - ADUFPI impetrou o Mandado de Segurança Coletivo nº 31.412- DF, que tramitou no STF, que beneficiaria "mais de 800 servidores" e transitou em julgado em 15/5/2014. 
Análise: 
5.2.	No caso em apreço, a aplicação da multa fundamentou-se no art. 58, inciso IV, da LOTCU, em razão da injustificada falta de atendimento, a contento, de determinação desta Corte de Contas (Acórdão 4475/2016-TCU-Segunda Câmara, à peça 5) .  
5.3.	De fato, neste caso específico, a análise cabível a afastar a aplicação da multa reside na comprovação documental de que o recorrente teria, à época, tomado todas as medidas de sua alçada para assegurar o escorreito e o tempestivo cumprimento da determinação do TCU.  
5.4.	Com efeito, caso se chegue à conclusão de que os argumentos, acostados aos autos pelo recorrente, são hábeis o suficiente para comprovar a ação diligente deste, a multa que lhe foi cominada, posto que tenha perdido seu suporte de validade, deverá ser relevada, com fulcro no §2º do art. 268 do RITCU.  
5.5.	A contrario sensu, evidentemente, se a argumentação carreada aos autos não se mostrar materialmente suficiente a evidenciar a conduta diligente do recorrente, a multa deverá ser mantida. 
5.6.	Pondera-se que a conduta tipificada no art. 58, inciso IV, da LOTCU não comporta o exame ou não do elemento subjetivo da má-fé/boa-fé ou dolo daquele agente público, mas tão somente, a apuração objetiva do cumprimento ou descumprimento do comando da determinação encetada, sob pena de tornar letra morta os desígnios desta Egrégia Corte de Contas. 
5.7.	Insta ressalvar, inicialmente, que compete ao gestor dentro de suas atribuições legais observar as determinações do TCU ou, em havendo dificuldade administrativa, solicitar a prorrogação de prazos, adotando todas as medidas ao seu alcance para adimplir a referida determinação. 
5.8.	Esse é o exato sentido do que poderia ter sido feito se houvesse dúvida dos reflexos do Mandado de Segurança 31.412 no cumprimento da determinação, conforme suscitado pelo recorrente, uma vez que a análise de seus desdobramentos em relação a cada um dos interessados já havia sido feita em 2015, nos termos do Relatório que acompanha o Acórdão 4475/2016-TCU-Segunda Câmara, in verbis (peça 7) : 
14.	Deve-se considerar, contudo, que os docentes ativos e inativos da UFPI encontram-se amparados por decisão proferida no Mandado de Segurança 31.412. Referida decisão que tramitou no Supremo Tribunal Federal (STF) , transitou em julgado na data de 15/5/2014, garantindo aos interessados, o pagamento da parcela relativa à Urp.  
15.	Assim, em observância à decisão judicial, não pode o TCU determinar ao gestor de pessoal qualquer medida tendente a reduzir ou extirpar a parcela tida por irregular.  
16.	Por outro lado, o TCU é instância distinta e independente da judicial. A decisão judicial assecuratória do pagamento de parcela tida por irregular pelo TCU não lhe subtrai a competência constitucional de apreciar a legalidade do ato. O entendimento expresso por órgão do Poder Judiciário não vincula a decisão do TCU no que concerne ao mérito do ato. São nesse sentido os Acórdãos 1.857/2003, 961/2006, 962/2006 e 963/2006 do Plenário, 528/2013 e 1.376/2013 da Primeira Câmara e 3.882/2011, 3.152/2012 e 3.016/2013 da Segunda Câmara, entre outros.  
17.	Assim, embora não possa o TCU determinar a cessação dos pagamentos, cabe-lhe, sim, no âmbito da competência constitucional que lhe foi atribuída, pronunciar-se quanto ao mérito da concessão. E, nesse aspecto, como registrado nos parágrafos 12-13 desta instrução, foi constatada irregularidade que enseja apreciação pela ilegalidade do ato e recusa de registro. 
5.9.	Logo, esta Corte de Contas adequou a determinação a necessidade de atender o deslinde judicial e os princípios do interesse público e da legalidade, nos seguintes termos do Acórdão 4475/2016-TCU-Segunda Câmara (peça 5) : 
9.3. determinar à Fundação Universidade Federal do Piauí que:  
9.3.1. a partir de 15/5/2014, data do trânsito em julgado do MS 31.412/DF, promova a absorção gradual da vantagem referente à URP de fevereiro de 1989, paga ao professor Carlos Alberto Lopes Fonteles sob a forma de rubrica judicial, mediante sua compensação pelos acréscimos decorrentes de alteração da estrutura remuneratória por lei com eficácia posterior à referida decisão; (ênfase acrescida) 
5.10. Note-se que no caso concreto, o TCU vem reafirmando esse entendimento, sem que os gestores da UFI atuem de forma diligente, conforme restou demonstrado pela Ministra Relatora a quo, nos termos do Voto que fundamenta o Acórdão recorrido (peça 6) : 
8.	Esse entendimento foi reiterado em deliberações posteriores (acórdãos 7.857/2014, 3.115/2015, 3.116/2015 da 1ª Câmara; 3.347/2015, 3.441/2015, 10.978/2015 da 2ª Câmara) .  
9. Assim, na mesma linha, acolho as conclusões convergentes da unidade técnica e do Ministério Público junto ao TCU quanto à ilegalidade e impossibilidade de registro do ato em exame, com o acréscimo de determinar à UFPI que, a partir do trânsito em julgado do MS 31.412/DF, proceda à absorção das parcelas de URP quando da promulgação de leis que vierem a alterar a estrutura remuneratória dos inativos. 
5.11. Compete ao gestor dentro de suas atribuições legais observar as determinações do TCU ou, em havendo questionamento, interpor os recursos legais cabíveis, não havendo espaço para o mero descumprimento dos comandos do TCU. 
5.12. Pondera-se, inicialmente, ser descabida a discussão acerca da pertinência e da validade das determinações contidas no Acórdão 4475/2016-TCU-Segunda Câmara, uma vez que a eventual rediscussão das determinações ali contidas deveria ter sido realizada por meio dos instrumentos pertinentes. 
5.13. Em verdade, o gestor foi multado pelo descumprimento das determinações do Acórdão 4475/2016-TCU-Segunda Câmara, o qual continha todas as diretrizes a serem seguidas pelos agentes públicos, não sendo cabível buscar explicações em pagamentos de remunerações sem apoio em legislação específica e se aproveitando de interpretação extensiva de decisões judiciais, interpretação com afronta explícita ao interesse público e ao Erário, cuja inconsistência foi explicada e reexplicada em diversas decisões desta Corte de Contas. 
5.14. Insta ressalvar que o cumprimento das determinações não fica a depender de uma solução de modificação do Siape ou de regramento do Ministério da Economia, tão pouco de "pareceres de força executória atualizados expedidos pelos procuradores da AGU", uma vez que as determinações extrajudiciais do Tribunal de Contas têm força executória imediata, independentemente da atuação da AGU. 
5.15. Ademais, observa-se que esta unidade jurisdicionada em consulta com a AGU, em 2019, já fora orientada a observar o Ofício-Circular 14/SRH/MP de 24/8/2007, que trazia orientações aos gestores públicos em relação ao Acórdão 2161/2005-TCU-Plenário, decisão paradigmática que a mais de 15 anos asseverou a necessidade de se regularizar os pagamentos do passivo referente à planos econômicos na administração federal (Parecer 76/2019-PF/PI à peça 38, p. 7-10) . 
5.16.  Para que os excessos advindos da interpretação errônea de comandos legais ou jurisprudenciais possam ser corrigidos, os princípios da celeridade e da eficiência devem ser respeitados, evitando as chicanas administrativas. Ao administrador público só cabe fazer e adotar o que está previsto na lei, uma vez que os recursos para o pagamento de pessoal advêm de valores públicos, custeados com muito sacrifício por toda sociedade. 
5.17. O fato de o administrador ter agido com suporte na boa-fé não o torna imune à censura do Tribunal, bem como o fato de não ter sido comprovada a má-fé do recorrente não altera a ánalise a ser feita por esta Corte de Contas, que leva em consideração, de forma objetiva, a atuação do gestor público que tenha deixado de dar cumprimento à decisão do Tribunal, sem motivo justificado, cabendo ao TCU, no exercício de sua competência constitucional, admoestar o agente público que tenha se omitido em adimplir os desígnios desta Corte de Contas por meio da aplicação da multa prevista em sua Lei Orgânica, nos exatos termos do que fora feito na decisão atacada. 
5.18. Note-se que o TCU tem o poder-dever de aplicar a multa prevista no art. 58, inciso IV, da LOTCU, sempre que verificar a ação insuficiente ou a inação do gestor público em cumprir determinação desta Corte de Contas, a fim de possibilitar o exercício efetivo do controle externo. 
5.19. Desse modo, não há como acolher o argumento apresentado. 
CONCLUSÃO 
6.	Da análise anterior conclui-se que o gestor foi multado pelo descumprimento das determinações do Acórdão 4475/2016-TCU-Segunda Câmara, o qual continha todas as diretrizes a serem seguidas pelos agentes públicos, não sendo cabível buscar explicações em pagamentos de remunerações sem apoio em legislação específica e se aproveitando de interpretação extensiva de decisões judiciais, interpretação com afronta explícita ao interesse público e ao Erário, cuja inconsistência foi explicada na decisão desta Corte de Contas que julgou ilegal o ato de concessão de aposentadoria do servidor dessa unidade jurisdicionada. 
6.1. Ante o exposto, não foi trazido aos autos nenhum argumento que detenha o condão de modificar o julgado de origem, Acórdão 11346/2020-TCU-Segunda Câmara, motivo por que este não está a merecer reforma, devendo ser, por consequência, prestigiado e mantido. 
PROPOSTA DE ENCAMINHAMENTO 
7. Ante o exposto, submetem-se os autos à consideração superior, propondo-se, com fundamento nos art. 48 da Lei 8.443/1992 c/c arts. 285 e 286, parágrafo único, do Regimento Interno/TCU:  
a)	conhecer do pedido de reexame interposto por Lauro Oliveira Viana (CPF XXX.405.753-XX) e, no mérito, negar-lhe provimento; 
b)	informar ao recorrente e demais interessados do acórdão a ser proferido, destacando que o relatório e o voto que o fundamentam podem ser acessados por meio do endereço eletrônico www.tcu.gov.br/acordaos.
É o relatório.

não há

Procurador Júlio Marcelo de Oliveira.

MONITORAMENTO DE DETERMINAÇÃO. CONCESSÃO DE APOSENTADORIA. NÃO ABSORÇÃO DE PARCELAS ORIUNDAS DE PLANOS ECONÔMICOS POR REESTRUTURAÇÕES POSTERIORES. DETERMINAÇÕES. DESCUMPRIMENTO. AUDIÊNCIA. MULTA. PEDIDO DE REEXAME. ELEMENTOS INÁBEIS A MODIFICAR O JULGADO RECORRIDO. CONHECIMENTO. NÃO PROVIMENTO.

APOSENTADORIA (APOS)

Secretaria de Recursos (Serur); Secretaria de Fiscalização de Integridade de Atos e Pagamentos de Pessoal e de Benefícios Sociais (Sefip).

Relato o presente pedido de reexame em razão de sorteio realizado nos termos do inciso I do art. 154 do RI/TCU e dos arts. 21 e 22 da Resolução TCU 175/2005 (peça 45) .
2.	Em análise pedido de reexame interposto por Lauro Oliveira Viana, Superintendente de Recursos Humanos da Universidade Federal do Piauí-UFPI, por meio do qual se insurge contra o Acórdão 11346/2020-TCU-Segunda Câmara, relatora Ministra Ana Arraes, que imputou multa ao recorrente em razão do descumprimento de determinações exaradas por meio do Acórdão 4475/2016-TCU-Segunda Câmara, rel. Min. Ana Arraes, que por seu turno considerou ilegal o ato de concessão de aposentadoria de Carlos Alberto Lopes Fonteles, ante a inclusão de parcela relativa à decisão judicial que concedera ao servidor reajuste relativo à perda remuneratória pela não aplicação da Unidade de Referência de Preço (URP) de fevereiro de 1989 (26,05%) . 
3.	Presentes os requisitos de admissibilidade fixados no art. 48 da Lei 8.443/1992, c/c os arts. 285 e 286 do RI/TCU, impõe-se o conhecimento do recurso, em ratificação ao despacho por mim proferido à peça 48.
4.	Nesta etapa processual, cuida-se de monitoramento das determinações emanadas do Acórdão 4475/2016-TCU-Segunda Câmara, e dirigidas à Universidade Federal do Piauí, as quais não foram cumpridas pela unidade jurisdicionada. Em razão disso, o recorrente foi chamado em audiência, e teve suas alegações de defesa rejeitadas, com a aplicação da multa do art. 58, da Lei 8.443/1992. 
5.	O recorrente alega, em resumo: i) a operacionalidade dos pagamentos aos servidores integrantes da carreira pública federal é feita pelo Ministério da Economia; ii) a ausência de pareceres de força executória atualizados expedidos pelos procuradores da AGU; iii) a reduzida quantidade de servidores na superintendência de recursos humano da UFPI para acompanhar inúmeras ações judiciais envolvendo servidores da unidade jurisdicionada; iv) a existência de mandado de segurança coletivo que teria transitado em julgado no STF e beneficiado mais de 800 servidores.
7.	Acolho as conclusões exaradas pela Secretaria de Recursos, e secundadas pelo MP/TCU, as quais desde já incorporo às minhas razões de decidir.
8.	Como bem pontuado pela Serur, o cumprimento de determinações exaradas por esta Corte de Contas não depende de modificações em sistemas de informação do funcionalismo federal, de regras do Ministério da Economia (anteriormente Ministério da Fazenda) ou da emissão de pareceres da AGU com força executória, visto que os acórdãos do TCU ostentam força executória imediata, haurida diretamente da Constituição Federal, em especial, para o caso em apreço, no art. 71, III, VIII e IX: 
Art. 71. O controle externo, a cargo do Congresso Nacional, será exercido com o auxílio do Tribunal de Contas da União, ao qual compete:
...
III - apreciar, para fins de registro, a legalidade dos atos de admissão de pessoal, a qualquer título, na administração direta e indireta, incluídas as fundações instituídas e mantidas pelo Poder Público, excetuadas as nomeações para cargo de provimento em comissão, bem como a das concessões de aposentadorias, reformas e pensões, ressalvadas as melhorias posteriores que não alterem o fundamento legal do ato concessório;
VIII - aplicar aos responsáveis, em caso de ilegalidade de despesa ou irregularidade de contas, as sanções previstas em lei, que estabelecerá, entre outras cominações, multa proporcional ao dano causado ao erário;
IX - assinar prazo para que o órgão ou entidade adote as providências necessárias ao exato cumprimento da lei, se verificada ilegalidade;".
9.	Além disso, a UFPI já havia sido orientada a seguir o Acórdão 2161/2005-TCU-Plenário, decisão paradigmática que instou órgãos e entidades do Governo Federal a regularizar passivos relativos a planos de econômicos (Plano Collor, Bresser) , conforme assinalou a Secretaria de Recursos na instrução transcrita no relatório:
5.15. Ademais, observa-se que esta unidade jurisdicionada em consulta com a AGU, em 2019, já fora orientada a observar o Ofício-Circular 14/SRH/MP de 24/8/2007, que trazia orientações aos gestores públicos em relação ao Acórdão 2161/2005-TCU-Plenário, decisão paradigmática que a mais de 15 anos asseverou a necessidade de se regularizar os pagamentos do passivo referente à planos econômicos na administração federal (Parecer 76/2019-PF/PI à peça 38, p. 7-10) . 
5.16. Para que os excessos advindos da interpretação errônea de comandos legais ou jurisprudenciais possam ser corrigidos, os princípios da celeridade e da eficiência devem ser respeitados, evitando as chicanas administrativas. Ao administrador público só cabe fazer e adotar o que está previsto na lei, uma vez que os recursos para o pagamento de pessoal advêm de valores públicos, custeados com muito sacrifício por toda sociedade.
10.	Nesse sentido, a determinação dirigida à Universidade por meio do Acórdão 4475/2016-TCU-Segunda Câmara, rel. Ministra Ana Arraes, revestiu-se de bastante clareza e objetividade, sustentada em fértil jurisprudência do TCU, consolidada após a decisão do Supremo Tribunal Federal no âmbito do Mandado de Segurança 31.412/DF:
"9.3. determinar à Fundação Universidade Federal do Piauí que: 
9.3.1. a partir de 15/5/2014, data do trânsito em julgado do MS 31.412/DF, promova a absorção gradual da vantagem referente à URP de fevereiro de 1989, paga ao professor Carlos Alberto Lopes Fonteles sob a forma de rubrica judicial, mediante sua compensação pelos acréscimos decorrentes de alteração da estrutura remuneratória por lei com eficácia posterior à referida decisão; 
9.3.2. comunique ao interessado a deliberação deste Tribunal e o alerte de que o efeito suspensivo proveniente da eventual interposição de recurso, junto ao TCU, não o eximirá da devolução dos valores indevidamente recebidos após a notificação, em caso de não provimento do apelo".
11.	Conforme evidenciado nos autos, a parcela da URP estaria sendo paga em valores nominais, sem a realização das absorções derivadas das reestruturações da carreira, notadamente as implementadas pelas Leis 11.344/2006 e 12.772/2012, o que demonstrou o descumprimento da decisão do TCU. 
12.	Acrescento que a imputação da multa prevista no art. 58, IV, da Lei Orgânica do TCU, deriva de poder-dever desta Corte de Contas, haurido diretamente de comando constitucional, sempre que se identifique a inércia ou insuficiência da ação do gestor público no cumprimento das determinações por ela exaradas.
13.	Desse modo, acolho as conclusões convergentes da Secretaria de Recursos e do Ministério Público junto ao TCU, no sentido de conhecer e negar provimento ao pedido de reexame.
Pelo exposto, VOTO por que o Tribunal adote o Acórdão que ora submeto à apreciação deste Colegiado
TCU, Sala das Sessões Ministro Luciano Brandão Alves de Souza, em 4 de maio de 2021.
RAIMUNDO CARREIRO 
Relator